【裁判字號】    98,交易,249
【裁判日期】    980630
【裁判案由】    過失傷害
【裁判全文】
臺灣臺中地方法院刑事判決             98年度交易字第249號
公  訴  人  臺灣臺中地方法院檢察署檢察官
被      告  甲○○○○ ○○○.
上列被告因過失傷害案件，經檢察官提起公訴（98年度調偵字第
96號），本院判決如下：
    主    文
甲○○○○ ○○○ ○○○○○（黃文光）無罪。
    理    由
一、公訴意旨略以：被告甲○○○○ ○○○ ○○○○○（中文譯名：黃文光
    ）為越南籍勞工，其於民國97年5月4日21時許，駕駛腳踏自
    行車，後搭載DUONG DINH THONG（中文譯名：陽庭通，另為
    不起訴處分），沿臺中縣大肚鄉○○路○段由北往南方向行
    駛，其理應依道路交通安全規則第124條第2項規定，注意慢
    車應在劃設之慢車道上靠右順序行駛，在未劃設慢車道之道
    路，應靠右側路邊行駛。而依當時情形，又無不能注意之情
    事，被告黃文光竟疏於注意，搭載陽庭通又未緊靠右側路旁
    行駛，於行經沙田路2段467號時，適有告訴人乙○○駕駛車
    牌號碼JX2－019號重型機車，沿同方向駛至，亦疏未注意車
    前狀況，隨時採取應變措施，迨告訴人乙○○見前方由被告
    黃文光所駕駛搭載陽庭通之腳踏自行車，而自其後方欲超越
    時，避煞不及，告訴人乙○○之機車旋撞及陽庭通之左腳，
    致告訴人乙○○人車倒地後，受有頭部外傷併臉部、左肘、
    手部、雙膝多處擦傷及疼痛等之傷害。案經告訴人乙○○訴
    由臺中縣警察局烏日分局報請偵辦。因認被告黃文光涉有刑
    第284條第1項之過失傷害罪嫌。
二、按犯罪事實應依證據認定之，無證據不得認定其犯罪事實，
    不能證明被告犯罪者，應諭知無罪之判決，刑事訴訟法第15
    4條第2項、第301條第1項分別定有明文。又犯罪事實之認定
    ，應憑真實之證據，倘證據是否真實尚欠明確，自難以擬制
    推測之方法，為其判斷之基礎。且認定犯罪事實之證據係指
    足以認定被告確有犯罪行為之積極證據資料而言，該項證據
    自須適合於被告犯罪事實之認定，始得採為斷罪資料。故刑
    事訴訟上之證明資料，無論其為直接或間接證據，均須達於
    通常一般人均不致有所懷疑，而得確信其為真實之程度，始
    得據為有罪之認定，若關於被告是否犯罪之證明未能達此程
    度，而有合理懷疑之存在，致使無從形成有罪之確信，根據
    罪證有疑，利於被告之證據法則，即不得據為不利被告之認
    定（最高法院53年臺上字第656 號、29年上字第3105號、76
    年度臺上字第4986號及32年上字第67號判例參照）。
三、公訴人認被告涉有刑法第284條第1項之過失傷害罪嫌，無非
    係以證人即告訴人乙○○之指述、道路交通事故調查報告表
    (一)、(二)、交通事故現場圖、現場照片、光田綜合醫院診斷證
    明書、臺灣省臺中縣區車輛行車事故鑑定委員會97年9月10
    日中縣鑑字第0975502288號函，及被告黃文光於偵訊之供述
    、證人陽庭通於警偵訊之證述等為其論據。然經訊之被告黃
    文光於警偵訊及本院審理中，固均坦承於上開時間，騎乘自
    行車搭載證人陽庭通行經上開地點時，遭證人乙○○騎乘車
    號JX2-019號機車自後方碰撞到證人陽庭通之左腳，證人乙
    ○○並因此人車倒地受傷等事實不諱，惟仍堅決否認有何過
    失傷害之情事，辯稱我當時已經靠右行駛等語。
四、本院認：
  (一)被告於上開時間，騎乘自行車搭載證人陽庭通行經上開地點
    時，遭證人乙○○騎乘車號JX2-019號號機車自後方碰撞到
    證人陽庭通之左腳，證人乙○○並因此人車倒地，受有頭部
    外傷併臉部、左肘、手部、雙膝多處擦傷及疼痛等傷害，為
    被告所自承不諱，並經證人陽庭通、乙○○分別證述屬實，
    復有道路交通事故現場圖、道路交通事故調查報告表(一)(二)、
    道路交通事故當事人登記聯單、車損暨現場照片及光田綜合
    醫院診斷證明書、車號JX2-019號機車車籍查詢基本資料等
    在卷可憑。是證人乙○○係因本件車禍而受傷，要無疑義，
    應可認定。
  (二)證人陽庭通於警詢中證稱：「（員警問：肇事經過如何？車
    輛損壞情形如何？）是由黃文光駕駛腳踏車行駛沙田路2段
    （由北往南方向行駛路肩），行駛至肇事地點（沙田路2段
    467號前）時遭對方車（普通重型機車JX2-019號）自後方碰
    撞到我的左腳，沒有撞到腳踏車。」等語；另證人乙○○於
    警詢中證稱：「（員警問：肇事結果如何？車輛損壞情形？
    ）肇事前我駕駛普通重型機車JX2-019號行駛沙田路2段由北
    往南方向直行，行駛至肇事地點（沙田路2段467號前）當時
    對方（自行腳踏車駕駛）原本在我右前側與我車同行，當我
    接近對方時對方突然往左偏導致我來不及閃避及煞停，而對
    方腳踏車乘客與我車碰撞之後我便失控人車倒地。」、「（
    發現危害時距離對方多遠？採取何種反應措施？現場有無號
    誌？你號誌為何？對方號誌為何？）約20-30公尺。無反應
    。現場無號誌。」等語，嗣於偵訊中證稱：「（檢察官問：
    你告何人？）我兩個都要告，是黃文光騎自行車，陽庭通的
    腳勾到我，當時是他們突然偏出來，他們沒有騎路邊。」等
    語，續於本院審理中結證稱：「（本院問當天你是與被告同
    向？）是的。」、「（本院問：當天撞擊的位置？）我感覺
    是旁邊推倒我。」、「（本院問：我是問你車子是哪裡碰到
    對方？）有碰到（沈思），好像是要經過的時候被拖倒，我
    不清楚我是那裡碰到對方。我是感覺被推倒。」、「（本院
    問：所以你不能確定你的車子有沒有碰到對方？）我不確定
    車子，但是我確定我整個被推倒。」、「（本院問：你到底
    是撞到對方的腳還是對方的車子？）撞到腳。」、「（本院
    問：但你不能確定你車子哪裡撞到對方的腳？）對。」、「
    （本院問：你在警訊中稱你在發生車禍前20到30公尺就看到
    被告的車輛，是否屬實？）實在。」、「（本院問：最後走
    了2、3 0公尺，你與被告發生車禍？）是的。」、「（本院
    問：據此研判，你如繼續前行未發生車禍，將超越被告車輛
    ？）對。」、「（本院問：那你當時是否正要超車〈超越被
    告〉？）對。」等語明確。相互參核，可見本件車禍時，被
    告與證人乙○○均係沿沙田路2段由北往南方向行駛，即其
    等為同向前後車之關係，且證人乙○○至遲於肇事地點前2
    、30公尺前即已注意到被告車輛，並由後方逐漸接近被告，
    迨至肇事地點（即沙田路2段467號前，下同）時，即由被告
    左方超車以致碰撞發生事故。
  (三)再被告、證人陽庭通均一再表示其等當時係緊靠道路右側行
    駛，且依據肇事後警員到現場勘查、採證，所繪製之道路交
    通事故現場圖，及所拍攝之車損暨現場照片所示，肇事後，
    證人乙○○所騎乘之車號JX2-019號機車在現場留有多道刮
    地痕，其中最早一道刮地痕起點距「路面邊線1.8公尺」、
    另其中最接近道路邊緣之刮地痕者為距「路面邊線1.1公尺
    」，而最長一道刮地痕長10.8公尺（上開刮地痕係不連續，
    於此僅擇一最長者），且證人乙○○前開機車倒地滑行靜止
    後，其前輪位置距「路面邊線1.7公尺」、後輪位置詎「路
    面邊線2.7公尺」；另被告之車輛倒地後，係其前輪係跨置
    於路面邊線上、後輪係置於距「路面邊線0.5公尺」處（被
    告車輛均係以其前、後輪軸心為起算點，下同）；又該向車
    道於證人乙○○車輛之刮地痕起點前，即有道路縮減之現場
    ，以自證人乙○○車輛刮地痕之前中段起算，至證人乙○○
    車輛停置之位置附近止，其道路寬度約「5.7公尺~~6.1公尺
    」等。則據此綜合研判，該向車道道路中線既約為路面邊線
    起2.85公尺~~3.05公尺處，而被告、乃至於證人乙○○肇事
    後之刮地痕起點、車輛停置處，均未逾該向車道之道路中線
    ，顯然車禍當時，其二人之車輛均係在靠道路右側之位置行
    駛，且證人乙○○斯時復正沿被告車輛左側超車，更足表示
    被告之車輛係在證人乙○○車輛之右側，亦即係在更靠道路
    右側之位置，否則車禍後，被告之車輛就不會呈現「前輪係
    跨置於路面邊線上、後輪係置於距路面邊線0.5公尺」處之
    現象。
    因此被告、證人表示其等當時係緊靠道路右側行駛等語，即
    與前述卷證所示之客觀事實相符，應係真實，而可採信。
  (四)至證人乙○○雖一再指稱被告當時未靠道路右側行駛等語，
    然被告斯時確已緊靠道路右側行駛一節，已如前述，不復贅
    敘。且證人乙○○於警詢中已證稱：被告當時係在我右前側
    與我同行向等語明確，顯見被告車輛確實係在道路右側行駛
    無誤，乃證人乙○○此部分指述，已無理由，無可採信。況
    經再次傳喚證人乙○○到庭，並命具結後，證人乙○○竟稱
    ：「（本院問：當時你有無靠道路右邊行駛？）沒有。」、
    「（本院問：你在那裡行駛？）慢車道的中間。」、「（本
    院問：現場有幾個車道？）南北向各一個車道。」、「（本
    院問：南北向各一個車道，那麼哪裡有慢車道〈提示道路現
    場圖、照片、交通事故調查表並告以要旨〉？）在發生車禍
    之前的地方那個位置剛好有兩條線併成壹條線，就是我說的
    道路縮減那個地方。」、「（本院問：我問的是車禍發生地
    點〈提示現場照片並告以要旨，並請證人描繪慢車道位置〉
    ？）（證人當庭在警卷照片上描繪）就是我畫並簽名的位置
    。」、「（本院問：據你所畫就是你行駛的車道哪裡還有快
    、慢車道？）我的印象就是我只有行駛這個車道。」等語，
    而對於現場道路設置情況，為與實際狀況不符之陳述，足徵
    證人乙○○對於現場道路之狀況，並無確實之瞭解，故其以
    其係與右側之被告所載乘客發生碰撞，即指稱係被告未靠右
    行駛所致，顯然純係依憑其個人主觀之認知，不惟與本案卷
    證所示客觀事實不符，更無從認可採為被告不利之判斷。
  (五)按刑法上所稱之過失，係指對於構成犯罪事實之發生，應注
    意，並能注意而不注意之情形。最高法院95年度臺上字第58
    18號判決可資參照。而證人乙○○係因本件車禍受傷，固有
    如前述，然本件車禍地點係在臺中縣大肚鄉○○路○段由北
    往南、速限為時速40公里之車道內，車禍當時被告係搭載證
    人陽庭通沿沙田路2段往追分方向（即由北往南）行駛，而
    證人乙○○亦係沿同路往同一方向行駛，兩車於該路2段467
    號前發生碰撞事故，為被告、公訴人所肯認，並分經證人陽
    庭通、乙○○證述綦詳，復有道路交通事故調查報告表(一)(二)
    、道路交通事故現場圖，及車損暨現場照片8張在卷可憑，
    洵可認定。又本件車禍時，被告與證人乙○○均係沿沙田路
    2段由北往南方向行駛，即其等為同向前後車之關係，另被
    告車輛斯時並已緊靠道路右側行駛，且證人乙○○至遲於肇
    事地點前2、30公尺前即已注意到被告車輛，並由後方逐漸
    接近被告，迨至肇事地點時，即由被告左方超車以致碰撞發
    生事故各等情，除如前述外，並經被告所述甚詳，亦核與證
    人陽庭通於警偵訊中之供證、證人乙○○於警偵訊暨本院審
    理中所證大致相吻在卷，並有前開道路交通事故現場圖、道
    路交通事故調查報告表(一)(二)、車損暨現場照片等可稽。而被
    告當時係違規搭載證人陽庭通，更未於夜間行車時在車後裝
    置燈光設置，為被告所自承不諱，核與證人陽庭通所述當時
    係受被告搭載一情相符，並有前揭車損暨現場照片可佐，乃
    被告所為即違反道路交通安全規則第122條第1款前段、第12
    8條之規定。然證人乙○○於警詢及本院審理中已明確證稱
    ：我在2、30公尺前就已發現被告車輛，並由後接近，再自
    其左側超車等語在卷可按，足徵證人乙○○早已注意到被告
    車輛，並可隨時注意其行止，甚至逐漸逼近，再予以超越，
    由此，可見被告雖係違規搭載證人陽庭通，更未於夜間行車
    時在車後裝置燈光設置，但此顯不影響其後方即證人乙○○
    之行車判斷，更無從因此即免除或減少證人乙○○應遵守超
    車之法規範之注意義務，或降低對此義務之注意能力，換言
    之，被告前揭之違規行為，應僅係單純之違反行政規範，而
    應負行政責任，並未因此變更其與證人乙○○間係前後車輛
    之關係、及證人乙○○於超車時應注意遵守法規範之義務。
    再者，本案肇事路段之速限係時速40公里，有前揭道路交通
    事故調查報告表(一)(二)可查，而證人乙○○超越被告車輛時之
    時速係在40至50公里之間，為證人乙○○所證述甚詳，可徵
    證人乙○○超車時已違規超速行駛。而行車速度，依速限標
    誌或標線之規定；且欲超越同一車道之前車時，須先按鳴喇
    叭二單響或變換燈光一次，但不得連續密集按鳴喇叭或變換
    燈光迫使前車允讓。前行車減速靠邊或以手勢或亮右方向燈
    表示允讓後，後行車始得超越。超越時應顯示左方向燈並於
    前車左側保持半公尺以上之間隔超過，行至安全距離後，再
    顯示右方向燈駛入原行路線。為道路交通安全規則第93條第
    1項前段、第101條第1項第3款、第5款所規定，屬後車、而
    正超越前車即被告車輛之證人乙○○對此自應予以遵守，而
    注意依照速限標誌之指示行駛，並與前車保持半公尺以上之
    間隔超車，以避免事故，詎竟疏未注意及此，率而超速行車
    ，更於超車時未保持安全間隔，撞及被告所載之證人陽庭通
    之腳部，其對於本件車禍自應負全部肇事責任。反之，被告
    係依規定緊靠道路右側行駛，且係屬證人乙○○之前車，被
    告於此情況自可信賴屬後車之證人乙○○，能遵守速限指示
    ，並於超車時保持安全間隔，乃證人乙○○竟於其時，疏未
    注意依照速限標誌之指示行駛，並與前車保持半公尺以上之
    間隔超車，被告於當時情況下，對此後方來車之違規舉動，
    實屬無法預見，自無從注意防免，或可設法加以迴避，依前
    述之說明，被告辯稱無過失等語，顯屬可信。且經將本案送
    請臺灣省車輛行車覆議鑑定委員會鑑定，亦同此認定，有臺
    灣省輛行車覆議鑑定委員會98年6月16日覆議字第098620211
    3號函附本院卷可參，益徵，被告上開所辯，信而有據。
  (六)至本件雖曾經送臺灣省臺中縣區車輛行車事故鑑定委員會鑑
    定認：「本會委員參考警圖、筆錄、照片、警方資料等各有
    關資料後認為乙○○駕駛重機車行經肇事路段視線不良處所
    未注意車前狀況，致發現同方向前方有腳踏車行駛時防範不
    及，撞上腳踏車後載人之左腳等處，乙○○有違反道路交通
    安全規則第94條第3項後段等規定，為肇事主因；本會委員
    認為黃文光夜間騎無燈光設置之腳踏車附載陽庭通行經肇事
    地段視線不良處所未靠右側路旁行駛，有違反道路交通安全
    規則第122條第1款前段、第124條第2項、第128條等規定，
    為肇事次因」等語，有該會97年9月10日中縣鑑字第0975502
    288號函在卷可查。然查，上開鑑定意見係作成於97年9月10
    日，並未能即時參酌證人乙○○於98年5月27日於本院審理
    中證稱：其當時係要超車等語之證詞，其鑑定意見已難謂已
    充分斟酌本案卷證資料，且肇事時，證人乙○○係超速行駛
    ，並正在超越被告車輛中，及被告斯時確已緊靠右側行車，
    均如前述，乃該鑑定未併予參酌此項客觀事實，其所為前述
    鑑定意見，自不能爰引為不利被告之認定。
  (七)綜據上述，公訴人認被告涉有前揭罪嫌所舉之證據資料，經
    本院調查審閱後，尚不足以形成不利被告之心證，此外，本
    院複查無其他積極證據足認被告有公訴意旨所指之犯行，揆
    諸前揭法條及判例意旨，應為有利於被告之認定，為其無罪
    之諭知。
據上論斷，應依刑事訴訟法第301條第1項前段，判決如主文。
本案經檢察官丙○○到庭執行職務。
中    華    民    國    98    年    6     月    30    日
                  刑事第17庭  法  官  林世民
以上正本證明與原本無異。
檢察官如不服本判決應於收受判決後10日內向本院提出上訴書狀
，並應敘述具體理由；其未敘述上訴理由者，應於上訴期間屆滿
後20日內向本院補提理由書（均須按他造當事人之人數附繕本）
「切勿逕送上級法院」。
被告不得上訴。
                              書記官  紀俊源
中    華    民    國    98    年    6     月    30    日


司法院資訊處製作；財團法人民間司法改革基金會備份。
